臺灣高等法院臺中分院民事判決　九十三年度上更(一)字第六四號
　　上　訴　人　乙○○
　　訴訟代理人　林坤賢律師
　　　　　　　　邱華南律師
　　複　代理人　甲○○
　　被　上訴人　馬來西亞商富析資產管理股份有限公司臺灣分公司
　　法定代理人　丙○○
　　訴訟代理人　丁○○
　　　　　　　　陳光龍律師
右當事人間請求清償借款事件，上訴人對於民國九十一年十一月十八日臺灣臺中地方
法院九十一年度訴字第二四八三號第一審判決提起上訴，經最高法院發回更審，本院
於九十四年四月十二日言詞辯論終結，判決如下：
　    主　    文
原判決關於命上訴人給付部分及該部分訴訟費用之裁判（確定部分除外）均廢棄。
右開廢棄部分，被上訴人在第一審之訴駁回。
第一、二審訴訟費用除確定部分外由被上訴人負擔。
　    事實及理由
壹、程序方面：本件被上訴人原為第一商業銀行股份有限公司台中分行（下稱第一商
    銀台中分行），該分行於民國九十一年十一月十一日將其債權讓與馬來西亞商富
    析資產管理股份有限公司台灣分公司，並由其承擔訴訟，且經上訴人同意，爰以
    上開管理公司為被上訴人，合先明。
貳、實體方面：
一、被上訴人主張：
(一)、訴外人周鉅洸、陳秋華及上訴人乙○○、凌萬權（凌萬權於九十四年一月二十日
    在本院與上訴人成立和解），於民國（下同）八十五年十一月二十五日簽具保證
    書交付被上訴人，同意就訴外人利維企業股份有限公司（以下簡稱利維公司）對
    被上訴人所負之一切債務，在新台幣（下同）一億五千萬元之限額內，負連帶保
    證責任。利維公司嗣於八十八年七月二十七日向第一商銀台中分行借款一千五百
    萬元，約定借貸期限自八十八年七月二十七日起至九十年八月三十一日止，利息
    則按第一商銀台中分行基本放款利率加年息百分之一．二五計算，機動調整（借
    款當時為週年利率百分之九．○九），並按月攤還本息，另約定如未按月支付利
    息時，除按上述約定利率計付遲延利息外，逾期在六個月以內者，另按約定利率
    之百分之十，超過六個月者，其超過部分另按上開利率百分之二十加付計違約金
    。嗣屆清償期，利維公司尚有借款本金三百五十萬元未償，利息部分亦僅支付至
    九十年十二月三十日止，當時利率調降為週年利率百分之六．五。上訴人乙○○
    及已故之陳秋華既為利維公司對被上訴人所負債務之連帶保證人，而連帶保證人
    陳秋華又於八十九年六月二十四日死亡，陳健倫、黎菊英（陳健倫、黎菊英已於
    九十四手一月二十二日在本院與被上訴人成立和解）為陳秋華之繼承人，依法繼
    承陳秋華之上開連帶保證債務，爰本於消費借貸、連帶保證及繼承（繼承之法律
    關係係對於陳健倫、黎菊英二人請求之依據，不及於本件上訴人乙○○及凌萬權
    ）等法律關係，求為命上訴人乙○○與凌萬權、黎菊英、陳健倫等人連帶給付三
    百五十萬元，及自九十年十二月三十一日起至清償日止，按年息百分之六、五計
    算之利息，並自九十一年一月三十一日起至清償日止，逾期在六個月以內者，按
    上開利率百分之十，超過六個月以上者，按上開利率百分之二十計算之違約金。
    （凌萬權、黎菊英、陳健倫三人已於九十四年一月二十日在本院與被上訴人成立
    和解，該部分業已確定）並答辯聲明：駁回上訴。
(二)、在本院補充陳述：(1)被上訴人主張抵押權之拋棄係指抵押權人為消滅抵押權之意
    思，放棄其抵押權而言，此項拋棄應以意思表示向抵押人為之，並經塗銷抵押權
    登記後始生效力。本件抵押權之抵押權人第一商銀台中分行並未向利維公司為拋
    棄抵押權之表示，僅是抵押債務人及債務人變更，足認第一商銀台中分行並未拋
    棄本件抵押權。(2)另被上訴人雖與凌萬權成立和解，惟因凌萬權僅給付部分款項
    即三十五萬元，被上訴人並無消滅全部債務之意思，是本件債務並未完全消滅，
    上訴人自不得主張全部免責。(3)上訴人於八十五年十一月二十五日簽署保證書，
    向第一商銀台中分行保證利維公司對該分行所負一切債務以本金一億五千萬元限
    度內與利維公司連帶負全部償付責任，並由每一保證人負單獨清償全部之責，上
    訴人簽署者為最高限額保證，且未約定期間，故該保證契約在未經保證人依民法
    第七百五十四條規定終止或有其他消滅原因前，均為保證責任效力所及，是利維
    公司於八十八年七月二十七日向第一商銀台中分行借款一千五百萬元，亦因上訴
    人未依前開法條規定終止保證契約或有其他消滅原因，故上訴人對於該筆債務仍
    負連帶保證責任，至於之前在保證契約範圍內之債務，縱因清償或其他事由而減
    少或消滅，也不影響上訴人對於該一千五百萬元所應負之連帶保證責任，是被上
    訴人請求上訴人給付三百五十萬元本息，即有理由。
二、上訴人乙○○則以：對於被上訴人主張上訴人乙○○曾於八十五年十一月二十五
    日簽署金額為一億五千萬元之連帶保證書之事實，不予爭執。惟乙○○係因當時
    擔任利維公司之董監事，且利維公司於七十六年八月三十日起共四次提供其所有
    坐落在台中市○○區○○段二六六地號及其上房屋（建號為十八、十九、二十一
    號，下稱系爭抵押物），設定存續期間至一百零八年三月二十日之本金最高限額
    一億九千四百八十萬元之抵押權予被上訴人，其始願意擔任利維公司對被上訴人
    所負債務之連帶保證人，並簽署系爭保證書，嗣乙○○已於八十八年七月份退出
    利維公司之經營，就利維公司積欠第一商銀台中分行之三百五十萬元債務，自無
    需負連帶保證人之清償責任。再按最高法院六十六年台上字第一○九七號判例意
    旨已明白表示：(1)最高限額抵押契約如未定存續期間，其性質與第七五四條第一
    項所定就連續發生之債務為保證而未定有期間之保證契約相似，類推適用同條規
    定，抵押人得隨時通知債權人終止抵押契約。(2)反之，最高限額抵押權契約定有
    存續期間者，訂立契約之目的顯在擔保存續期間內所發生之債權，凡在存續期間
    屆滿前所發生之債權，皆為抵押權效力所及，雖已發生之債權因清償或其他事由
    而減少或消滅，於存續期間屆滿前所發生之債權，債權人在約定限額範圍內，對
    於抵押物享有抵押權，除債權人「拋棄」其為擔保之權利外，自無許抵押人於抵
    押權存續期間屆滿前，任意終止此種契約。本件利維公司於七十六年八月三十一
    日起曾四次提供不動產與第一商業銀行設定四次定期定額（屆期為一○八年三月
    二十日）之最高限額抵押權，依前揭判例意旨得知，系爭抵押權原則上於一○八
    年三月二十日屆期時，抵押人始得請求塗銷。其餘部份，除第一商業銀行台中分
    行「拋棄」外，均不得請求塗銷，據此原審判決理由顯然與前揭判例意旨有違。
    末按利維公司於八十五年十二月十六日將系爭抵押物以二億六千零六十七萬元出
    售與訴外人劉永松、通豪大飯店股份有限公司、游淑美等三人（下稱劉永松等三
    人），移轉所有權後，第一商業銀行台中分行並將上開抵押權之抵押債務人及債
    務人變更為劉永松等三人。第一商業銀行台中分行既已同意利維公司塗銷系爭抵
    押權，自屬拋棄利維公司提供為該分行債權擔保之物權，依民法第七百五十一條
    規定，就其所拋棄權利之限度內，保證人亦免其責任。再另位保證人凌萬權已於
    九十三年十八日與被上訴人達成訴外和解，被上訴人已免除上訴人凌萬權之連帶
    保證責任（另於九十四年一月二十日在本院成立訴訟上之和解），依民法第二百
    七十四條、第二百七十六條規定他債務人亦應同免其責任等語，資為抗辯。並上
    訴聲明：(1)原判決廢棄。
    (2)駁回被上訴人在第一審之訴。
三、經查，兩造對被上訴人主張之下列事實：(1)被上訴人於八十五年十一月二十五日
    簽具保證書予第一商銀台中分行，同意就利維公司對第一商銀台中分行所負一切
    債務金額在一億五千萬元限額內負連帶保證責任。(2)利維公司於八十七年七月二
    十七日向第一商銀台中分行借款一千五百萬元，約定借貨期限自八十七年七月二
    十七日起至九十年八月三十一日止，利維公司尚有本金三百五十萬元未償還，利
    息部分則僅支付至九十年十二月三十日止之事實，不予爭執，並有借款申請書一
    份、授信批覆書及授信條件變更批覆書各二份、借據一紙、保證書一紙、戶籍謄
    本二份、基本放款利率表一份、利維公司變更登記事項卡（含股東名冊）三份（
    以上均為影本）及放款戶授信明細查詢單原本一紙在卷為證，堪信為真。至被上
    訴人主張上訴人為連帶保證人，並基於消費無貸、連帶保證之法律關係，請求上
    訴人應負連帶保證人責任，償還利維公司上開欠款三百五十萬元本息，則為上訴
    人否認，並以前詞抗辯。是本件爭點為被上訴人主張被上訴人應負連帶保證人責
    任，並連帶清償上開欠款三百五十萬元本息，是否有理由﹖
(一)、按「債權人拋棄為其債權擔保之物權者，保證人就債權人所拋棄權利之限度內，
    免其責任。」，民法第七百五十一條定有明文。再「債務關係，如於設定擔保物
    權而外，並有保證人者，該主債務人不清償其債務時，依原則應先儘擔保物拍賣
    充償，如債權人拋棄為其債權擔保之物權者，保證人就債權人所拋棄權利之限度
    內，免其責任（最高法院四十九年度台上字第六六號、八十年度台上字第二五０
    八號裁判意旨參照）。依上說明，前開法條之規定旨在保障保證人之權益，是所
    謂債權人拋棄為其債權擔保之物權，係指債權人在債權尚未獲償之前，有行使擔
    保物權取償之權利而竟拋棄不行使而言，是只要因債權人之行為致無從或喪失就
    擔保物取償之權利而影響保證人之權益者，均屬之，合先明。
(二)、經查，本件主債務人利維公司自七十六年八月三十日起，先後四次提供系爭抵押
    物，向第一商銀台中分行簽訂最高限額之抵押契約，上訴人則於八十五年十一月
    二十八日就利維公司之消費借貸，與該分行訂立最高限額之連帶保證契約，已如
    前述。再查，利維公司於八十五年十二月間出售系爭抵押物予劉永松等三人，並
    將本件抵押權義務人及債務人均變更為劉永松等三人之事實，為兩造所不爭，並
    有土地建築改良他項權利變更契約書影本一份在本院卷可稽，另系爭抵押物所擔
    保利維公司之債務業已獲得清償一節，亦為被上訴人所不爭（見本院卷第六十五
    頁筆錄），堪信為真，是第一商銀台中分行雖仍登記為系爭抵押物之抵押權人，
    然其既於利維公司出售系爭抵押物後並清償該公司原所積欠債務後，同意將系爭
    抵押物義務人及債務人變更為劉永松等三人，即堪信第一商銀台中分行已拋棄利
    維公司為該分行債權擔保之物權，是變更後系爭抵押權之抵押債務人及債務人顯
    非利維公司，而是劉永松等三人。再查，利維公司提供系爭抵押物先後設定合計
    金額為一億九千四百八十萬元之最高限額抵押權（金額分別為三百九十五萬元、
    六百四十萬元、一億三千九百三十萬元、九百六十萬元）一節，有土地登記簿謄
    本在原審卷可稽，揆諸前開說明並參以上訴人之保證責任僅一億五千萬元，少於
    第一商銀台中分行拋棄之上開抵押權登記之總金額，是上訴人之連帶保證責任於
    第一商銀台中分行拋棄權利後，即應予免除。另參以本件三百五十萬元（原貸款
    金額為一千五百萬元，尚有三百五十萬元未清償）之貸款係利維公司於上開抵押
    債務人及債務人變更後，另於八十八年七月二十七日所新借之債務，其借款之連
    帶保證人係周鉅洸、陳秋華二人一節，有第一商銀台中分行九十四年三月十一日
    一台中字第二十二號函及所附授信批覆書、第一商業銀行授信申請書、借款申請
    書等件影本在本院卷可稽（見本院卷第六十九－七十二頁），上訴人既因第一商
    銀行台中分行拋棄為其債權擔保之系爭抵押權而應予免除其連帶保證人之責任，
    且於利維公司嗣後再向第一商銀台中分行借款時未再擔任連帶保證人，其就利維
    公司向第一商銀台中分行之債務向無須負連帶保證責任，是被上訴人主張上訴人
    應就利維公司上開三百五十萬元借款債務負連帶保證人責任，即屬無據。被上訴
    人主張抵押權之拋棄係指抵押權人為消滅抵押權之意思，放棄其抵押權而言，此
    項拋棄應以意思表示向抵押人為之，並經塗銷抵押權登記後始生效力。本件抵押
    權之抵押權人第一商銀台中分行並未向利維公司為拋棄抵押權之表示，僅是抵押
    債務人及債務人變更，足認第一商銀台中分行並未拋棄本件抵押權；及被上訴人
    另主張上訴人簽署者為最高限額保證，且未約定期間，該保證契約在未經保證人
    依民法第七百五十四條規定終止或有其他消滅原因前，均為保證責任效力所及，
    是利維公司於八十八年七月二十七日向第一商銀台中分行借款一千五百萬元，即
    因上訴人未依前開法條規定終止保證契約或有其他消滅原因，仍應對於該筆債務
    負連帶保證責任，而不受之前在保證契約範圍內之債務因清償或其他事由減少或
    消滅之影響等語，揆諸前開法條規定及說明，均無可採，併予明。
四、綜上，上訴人之帶帶保證責任於第一商銀台中分行拋棄利維公司提供為其債權擔
    保之系爭抵押權之限度內，業已免除其責，既如前述。從而，被上訴人基於消費
    借貸、保證之法律關係，主張上訴人應就利維公司之債務負連帶清償責任，並請
    求上訴人給付三百五十萬元本息，即屬無據，不應准許。原審未查，遽為上訴人
    敗訴判決，尚有未合。上訴人指摘原判決此部分不當，求予廢棄，為有理由，應
    由本院予以廢棄改判，駁回被上訴人在第一審之訴。
五、本件事證已臻明確，兩造其餘攻擊防禦方法及舉證，對判決結果不生效力，不予
    一一論列，附此明。
據上論結，本件上訴為有理由，依民事訴訟法第四百五十、第七十八條，判決如主文
。
中　　　華　　　民　　　國　　九十四　　年　　　四　　　月　　 十九　　 日
~B1民事第七庭審判長法　官　邱森樟
~B2　　　　　　　　法　官　盧江陽
~B3　　　　　　　　法　官　陳賢慧
右為正本係照原本作成。
如對本判決上訴，須於收受判決送達後二十日內向本院提出上訴書狀，其未表明上訴
理由者，應於提出上訴後二十日內向本院提出上訴理由書(須按他造人數附具繕本)。
上訴時應提出委任律師為訴訟代理人之委任狀。具有民事訴訟法第四百六十六條之一
第一項但書或第二項之情形為訴訟代理人者，另應附具律師及格證書及釋明委任人與
受任人有該條項所定關係之釋明文書影本。
~B 　 　　　　　　書記官　瑞芳
中　　　華　　　民　　　國　　九十四　　年　　　四　　　月　　 十九　　 日
                                                                        Ｈ
